【裁判字號】    98,行商訴,172
【裁判日期】    981119
【裁判案由】    商標註冊
【裁判全文】
智慧財產法院行政判決
                                98年度行商訴字第172號
                                民國98年10月29日辯論終結
原      告  技嘉科技股份有限公司
代  表  人  甲○○（董事長）
訴訟代理人  陳柏舟律師
被      告  經濟部智慧財產局
代  表  人  乙○○（局長）
訴訟代理人  丙○○
上列當事人間因商標註冊事件，原告不服經濟部中華民國98年7
月1 日經訴字第09806114520 號訴願決定，提起行政訴訟，本院
判決如下：
    主  文
原告之訴駁回。
訴訟費用由原告負擔。
    事實及理由
一、事實概要：
    原告前於民國97年1 月24日，以「Ultra Durable 」商標（
    下稱系爭商標，如附圖所示），指定使用於商標法施行細則
    第13條所定商品及服務分類表第9 類之「主機板、顯示卡」
    等商品，向被告申請註冊，並聲明商標圖樣中之「Durable
    」不專用，經被告審查，以98年3 月10日商標核駁第313497
    號審定書為核駁之處分。原告不服，提起訴願，經經濟部同
    年7 月1 日經訴字第09806114520 號訴願決定駁回，遂向本
    院提起行政訴訟。
二、原告聲明求為判決：(一)訴願決定及原處分均撤銷。(二)被告就
    原告申請之第097003583 號「Ultra Durable 」商標註冊，
    應為核准之處分。並主張：
  (一)系爭商標文字「Ultra Durable 」為描述性標識之例外，屬
    任意性商標：
    1.系爭商標「Ultra 」一詞，為到達極致、極限之意思，而
      「Durable 」一詞為耐用的，故二者組合之字面意義，則
      為極限耐用的、不可能損壞之意，就系爭商標指定使用之
      商品，「不可能損壞」的誇張性描述手法，一般消費者不
      致會誤認商品不會損壞，必需運用想像力，將「不可能損
      壞」之訊息轉換為「較其他品牌耐用」，因此，並無使相
      關消費者誤認誤信商品或服務的性質、品質或產地之虞，
      而不致影響消費者購買意願。
    2.系爭商標於97年6 月19日向美國專利商標局USPTO 提出申
      請，該局並於同年8 月19日，指示原告聲明「Durable 」
      不專用，審查意見中僅闡釋「Durable 」字義，並指出其
      為描述商品性質、功能、特徵、目的之用語，並未全面認
      定「Ultra Durable 」為描述性用語。況經原告聲明「Du
      rable 」一詞不專用後，「Ultra 」一字並非說明指定商
      品之品質、功用之意。
  (二)系爭商標文字「Ultra 」一詞，亦經被告通過難以計數之商
    標，國人（包括被告）對「Ultra 」之認知及其使用方式，
    客觀之標準並非商品之形狀、品質、功用或其他說明，係「
    得輔以對商品之形狀、品質、功用或其他說明而為商標」，
    消費者不致因此有誤認誤信商品或服務的性質、品質或產地
    之虞。依行政自我拘束原則，被告對於系爭商標申請案不應
    為不同之認定。
  (三)系爭商標已取得後天識別性：
    1.縱認系爭商標不具先天識別性，亦因原告之長期使用、大
      量銷售及廣告、全球銷售、取得他國之註冊等等而取得後
      天識別性。原處分認系爭商標僅使用「短短」2 年、難據
      以認為系爭商標經其長期使用，已使相關消費者認識其為
      商品商標而取得識別性云云，有判斷恣意之違法。
    2.系爭商標大量使用於展場及活動布置及販賣據點、展覽陳
      列處之宣傳介紹上，銷售區域、市場分布更及於世界各國
      ，包括韓國、印尼、澳洲、泰國、美國、我國等，以及西
      元2007年6 月之臺北國際電腦展、2008年9 月之go oc 超
      頻大賽等，足使相關消費者認識其為表彰商品之標識，藉
      以與他人之商品相區別。
    3.系爭商標所指定之商品「主機板」，2007年1 月至2008年
      12月為止，全球銷售量為4,388,568 片（銷售量仍持續增
      加中），臺灣銷售量為200,836 片（銷售量仍持續增加中
      ），具有一定程度的市場曝光率和占有率。同時，系爭商
      標指定商品於亞洲、歐洲、美洲主要國家市場亦有穩定的
      銷售量，已取得該領域之一般消費者對該商標的識別性。
    4.原處分所稱「短短」2 年，在商業慣例上已超過8 季，加
      之原告所指定的商品類別為日新月異之科技產業，超過8
      季，早已成為嚴重落後之「舊款」商品。被告卻認定2 年
      的時間為「短」，不知有何客觀依據？
    5.被告93年5 月1 日修正施行、98年1 月1 日廢止之商標識
      別性審查要點第九點第2 款中所舉之範例「多喝水」商標
      ，以及被告97年12月31日訂定發布、98年1 月1 日生效之
      商標識別性審查基準2.3 取得後天識別性的標識，所舉之
      核准案例「787 」，使用期限內未超過1 年。故被告於本
      案認定系爭商標僅使用「短短」2 年而未經長期使用，自
      我予盾。
三、被告聲明求為判決：駁回原告之訴。並抗辯：
  (一)系爭商標圖樣之外文「Durable 」意即「耐久的」，為所指
    定商品之品質、功用之說明，雖經原告聲明不專用，惟經查
    其字首之外文「Ultra 」即「超級的、非常的」，意味所主
    張之事物為業界之極致表現。是系爭整體商標文字有「超耐
    久」之意，予消費者之認知，係表示該商品之效能極佳「非
    常能經得起長久使用」，仍為所指定商品之品質、功用之說
    明。
  (二)原告所舉含外文「ULTRA 」之商標案例，不僅所搭配之文字
    涵義及圖樣各異，且與所指定商品之相關性及商標使用態樣
    各不相同，是其案情均與本件有別，依商標個案審查拘束之
    原則，自不得執為系爭商標亦應核准註冊之論據。況經查以
    「ULTRA 」一字加上形容詞申請註冊，已有多件曾經被告核
    駁。
  (三)原告所檢送之使用資料，大多並無日期之標示，其中有標示
    日期者最早係自2007年第1 季起，至今亦僅短短2 年；又觀
    其使用態樣皆以「Ultra Durable 」與其「GIGABYTE」商標
    合併使用，並以「Ultra Durable Motherboard 」、「Ultr
    a Durable ！All-Solid Capacitor Motherboard 」等宣傳
    字樣、或以「Ultra Cool、Ultra Durable Ultra 」併列方
    式，描述其商品具有「超耐久」之工作壽命，是予消費者之
    印象，其主要識別商品來源的部分仍為「GIGABYTE」。綜上
    ，其商品「全球銷售量統計表」所示2007年1 月至2008年12
    月（即8 季）之使用期間及數據，客觀上尚難謂該證據已顯
    示足使相關消費者以該商標作為識別商品來源的標識。
  (四)所舉「多喝水」、「787 」商標文字意涵及與所指定商品之
    關聯性，均與本件商標文字顯為商品之說明者不同，「787
    」復為全球獨一無二之巨型客機，是其個案情形均不相同，
    自不得以此類彼，以另案商標使用期間之長短，執為本案亦
    應取得後天識別性之論據。
四、查系爭商標係於97年1 月24日申請註冊，是系爭商標之申請
    應否准許註冊，應以92年5 月28日修正公布之商標法（即現
    行商標法）為斷。故兩造之爭點為系爭商標是否違反商標法
    第23第1 項第2 款規定。
  (一)本件應適用之法律規範與判斷標準：
    1.按（第1 項）商標得以文字、圖形、記號、顏色、聲音、
      立體形狀或其聯合式所組成，（第2 項）前項商標，應足
      以使商品或服務之相關消費者認識其為表彰商品或服務之
      標識，並得藉以與他人之商品或服務相區別，商標法第5
      條定有明文。商標有表示商品或服務之形狀、品質、功用
      或其他說明之情形者，不得註冊，同法第23條第1 項第2
      款亦有明文。所謂「商品之說明」係指商標圖樣之文字、
      圖形、記號、顏色、聲音、立體形狀或其聯合式，依社會
      一般通念如為商品本身之說明，或與商品本身之說明有密
      切關聯者，即不得申請註冊，不以一般製造、經銷該項商
      品者所共同使用為必要。
    2.有商標法第5 條第1 項第2 款規定之情形或有不符合第5
      條第2 項規定之情形，如經申請人使用且在交易上已成為
      申請人商品或服務之識別標識者，不適用之，同法第23條
      第4 項亦有明文。
    3.另商標法第19條規定，商標包含說明性或不具識別性之文
      字、圖形、記號、顏色或立體形狀，若刪除該部分則失其
      商標之完整性，而經申請人聲明該部分不在專用之列者，
      得以該商標申請註冊。
    4.準此，商標重在足使商品或服務之相關消費者認識其為表
      彰商品或服務之標識，並得藉以與他人之商品或服務相區
      別，而具有識別性。即使有部分商標圖樣聲明不專用，如
      商標圖樣整體為說明性或不具識別性者，仍有第23條第1
      項第2 款之適用。
  (二)查系爭商標圖樣係由單純橫書之外文印刷字體「Ultra Dura
    ble 」所構成，其中「Ultra 」作形容詞使用，有「極端的
    、偏激的、過分的」之意；作名詞使用，則有「極端主義者
    」之意（見商標核駁卷第15頁，本院卷第17頁之網路字典查
    詢結果）。而「Durable 」亦作形容詞使用，有「經久的、
    耐用的」之意，是以系爭商標之整體商標文字體「Ultra Du
    rable 」，即有「超耐久」之意。是原告以「Ultra Durabl
    e 」作為商標圖樣，指定使用於「主機板；顯示卡」等商品
    ，予相關消費者之認知，實寓有該商品之效能極佳、得為長
    久使用之意，依社會一般通念，屬於所指定使用商品之品質
    、功效的說明性文字，而有商標法第23條第1 項第2 款所定
    不得註冊之情事。
  (三)原告雖就系爭商標圖樣中「Durable 」1 字聲明不在專用之
    列，惟系爭商標整體圖樣「Ultra Durable 」均為指定使用
    商品之說明性文字，並非商標法第19條所定僅部分商標圖樣
    係屬說明性文字，為免刪除該部分即失其商標之完整性，而
    允許申請人聲明該部分不在專用之列之情形。是以被告就系
    爭商標圖樣整體審查，認其為指定使用商品之說明，有同法
    第23條第1 項第2 款規定之適用，經核並無不合。
  (四)原告另主張系爭商標向美國專利商標局提出申請，該局僅指
    示原告聲明「Durable 」不專用，並未全面認定「Ultra Du
    rable 」為描述性用語，又歐盟業已核准系爭商標之申請云
    云。惟各國之商標審查法規與實務各有差異，原告係於我國
    申請商標註冊，得否准予註冊，專視其申請是否符合我國商
    標法之規定而定。依一般英語文法使用慣例，無從以一形容
    詞修飾另一形容詞，而系爭商標圖樣之「Ultra 」、「Dura
    ble 」2 字均為形容詞，因「Ultra 」1 字有「超」、「極
    」之意，原告以之置於句首並與「Durable 」（耐久的）相
    互組合，相關消費者自會將之理解為所使用之商品「非常經
    久耐用」之意涵，而屬於商品品質、功效之說明性用語。
  (五)原告所舉多件以「Ultra 」為圖樣之註冊商標諸案例（見本
    院卷第18至32頁），經核各該商標圖樣，其個別意義不同，
    亦與系爭商標圖樣「Ultra Durable 」之意義有別，或所指
    定使用之商品或服務與系爭商標不盡相同，或所指定使用之
    商品或服務有別，或部分註冊商標圖樣除外文文字外，另加
    以其他外文、中文文字或設計圖案，整體觀察其商標圖樣，
    足供相關消費者認識其為表彰商品或服務之標識，並得藉以
    與他人之商品或服務相區別，案情有別，係屬另案是否妥適
    問題，基於商標審查個案拘束原則，要難比附援引，執為系
    爭商標亦應准予註冊之論據。而因個案事實及證據樣態差異
    ，於個案中調查審認結果，自有不同，商標圖樣之個案因素
    影響各有不同，自不能以其他近似商標之案件，主張得為比
    附援引，要求作相同有利之結論。原處分、訴願決定業已論
    述不予註冊之理由，並說明原告引述之前案與本案不同，即
    與行政自我拘束原則無違，併予指明。
  (六)系爭商標並無經原告使用且在交易上已成為原告商品之識別
    標識之情形：
    1.按商標法所稱商標之使用，指為行銷之目的，將商標用於
      商品、服務或其有關之物件，或利用平面圖像、數位影音
      、電子媒體或其他媒介物足以使相關消費者認識其為商標
      ，商標法第6 條定有明文。商標權人於商品上併用數商標
      圖樣，或將商標圖樣與品牌名稱併列，固為現今商品促銷
      宣傳手法，然認定是否符合商標要件，仍應就各該商標圖
      樣之使用情形予以整體判斷。
    2.原告主張系爭商標經原告長期使用、大量銷售及廣告、全
      球銷售、取得他國之註冊等等而取得後天識別性云云。本
      件撤銷訴訟係審查被告核駁系爭商標註冊申請之審定的合
      法性，故應審酌系爭商標是否已成為原告商品之識別標識
      ，而具後天識別性？
    3.觀諸原告所提出之廣告宣傳、網頁報導、雜誌海報、展場
      照片、光碟等資料（見商標核駁卷第69至184 頁，訴願卷
      外放證物袋，本院卷第36至78、88至160 頁），部分並未
      標示日期，有標示日期者最早係自2007年1 月起。經核其
      使用態樣，固有標示「Ultra Durable 」之字樣，惟均有
      明顯之「GIGABYTE TM 」之商標標示，且與「All-Solid
      Capacito r Design 」、「All-Solid Capacitor Mother
      boards」等文字同置於一長方形框內使用，或另與「Ultr
      a Cool」、「Ultra Power Efficient 」等文字併列成一
      列，則予消費者之認知及印象，主要作為識別商品來源之
      標誌部分乃「GIGA BYTE TM」之商標，而「Ultra Durabl
      e 」僅為描述各該商品具有「超耐久」品質、功效之說明
      性文字，屬標榜其商品品質、功效之廣告宣傳用語，並非
      區別商品來源之識別標識，無從使消費者認識「Ultra Du
      rable 」2 字係作為商標使用。故原告行銷商品所使用之
      方式，非屬「Ultra Durable 」商標之使用，不得執為有
      利原告判斷之論據。
    4.原告另提出網路搜尋結果資料（見本院卷第72至78、88至
      110 頁），其內容均係介紹原告所銷售之「Ultra Durabl
      e 超耐久主機板、顯示卡」商品，所使用之「Ultra Dura
      ble 」等字樣，其予消費者印象仍為商品說明文字，並非
      商標型態之使用。
    5.原告所提之產品銷售資料（見本院卷第159 至160 頁），
      至多僅能證明原告「Ultra Durable 」產品系列之銷售數
      量，惟仍應觀察各該產品是否就「Ultra Durable 」以商
      標圖樣之方式加以使用，因原告所提之產品外觀圖片、網
      路搜尋結果資料無法證明原告係以「Ultra Durable 」作
      為商標之使用，故無法作為系爭商標使用之佐證。
    6.原告雖另舉出「多喝水」及「787 」商標在交易上使用時
      間均未達1 年，即獲准註冊之案例。惟有關商標取得後天
      識別性之審查，有各項參考因素，例如商標與指定使用商
      品或服務的關係、競爭同業使用情形、申請人使用方式與
      實際交易情況等（商標識別性審查基準第3 點參照）。而
      得以證明取得後天識別性之相關證據，例如商標的使用方
      式、時間長短及同業使用情形、銷售量、營業額與市場占
      有率、廣告量、廣告費用、促銷活動的資料、銷售區域、
      市場分布、販賣據點或展覽陳列處所的範圍、各國註冊的
      證明、市場調查報告等（商標識別性審查基準第5.1 點參
      照）。準此，後天識別性之審查，乃衡酌具體個案之實際
      客觀情形予以綜合判斷，關鍵在於原告所提之使用證據是
      否足以證明相關消費者業已認識「Ultra Durable 」為商
      標，而足以指示及區別商品或服務來源。由於原告所提之
      使用證據資料無足證明以「Ultra Durable 」作為商標使
      用，已於前述。至「多喝水」、「787 」註冊商標之文字
      意涵、與所指定商品之關聯性，及使用期間之長短，均與
      系爭商標有別，原告不得執為系爭商標亦應准予註冊之論
      據。
    7.綜上所述，以原告所提出之各項使用證據相互勾稽，客觀
      上仍難據以認定系爭商標業經原告長期使用且在交易上已
      成為其商品之識別標識，而得依商標法第23條第4 項之規
      定准其註冊。是以原告無法證明系爭商標圖樣已為相關消
      費者所熟知，足使其於交易上認識「Ultra Durable 」為
      表彰商品之標識，並得藉以與他人之商品相區別。故本件
      不符商標法第23條第4 項規定，而應適用同條第1 項第2
      款規定。
五、綜上所述，系爭商標有商標法第23條第1 項第2 款所定情形
    。從而，原處分就系爭商標註冊案所為應予核駁之處分，並
    無違法，訴願決定予以維持，核無不合。原告訴請撤銷，並
    命被告就系爭商標應為核准審定之處分，為無理由，應予駁
    回。
六、本件事證已明，兩造其餘主張或答辯，已與本院判決結果無
    涉，爰毋庸一一論列，併此敘明。
據上論結，本件原告之訴為無理由，依智慧財產案件審理法第1
條，行政訴訟法第98條第1 項前段，判決如主文。
中    華    民    國    98    年    11    月   19     日
                智慧財產法院第二庭
                        審判長法  官  陳國成
                              法  官  曾啟謀
                              法  官  蔡惠如
以上正本係照原本作成。
如不服本判決，應於送達後20日內，向本院提出上訴狀並表明上
訴理由（須按他造人數附繕本）。
如於本判決宣示後送達前提起上訴者，應於判決送達後20日內補
提上訴理由書（須按他造人數附繕本）。
中    華    民    國    98    年    11    月   19     日
                              書記官  林佳蘋


司法院資訊處製作；財團法人民間司法改革基金會備份。
